臺灣臺南地方法院刑事判決
110年度易字第419號
聲  請  人  臺灣臺南地方檢察署檢察官
被      告  李志忠



上列被告因違反毒品危害防制條例案件，經檢察官聲請以簡易判
決處刑（偵查案號：109年度毒偵字第2056號、109年度毒偵字第
2511號，原審理案號：109年度簡字第3781號），本院認不宜逕
以簡易判決處刑，改依通常程序審理，判決如下：
    主  文
本件公訴不受理。
    理  由
一、聲請簡易判決處刑意旨略以：被告李志忠前因施用毒品案件
    ，經臺灣臺南地方檢察署檢察官以108年度毒偵字第482號為
    緩起訴處分，並於民國108年4月24日確定。詎又基於施用第
    二級毒品甲基安非他命之犯意，於前開緩起訴處確定日3年
    內之㈠109年6月1日9時許，在臺南市安南區安中路2段理想社
    區工地，以將甲基安非他命置於玻璃球內點火燒烤後吸食其
    煙霧之方式，施用第二級毒品甲基安非他命1次。嗣因其於
    同年月3日17時11分許，經警通知至警局採尿送驗，檢驗結
    果呈安非他命及甲基安非他命陽性反應而查悉上情。㈡同年6
    月30日17時許，在屏東市某工地內，以同一方式施用第二級
    毒品甲基安非他命1次。嗣因另涉犯他案為本署發佈通緝，
    經警於同年7月3日17時25分許，在臺南市○區○○路000號緝獲
    ，經警獲其同意採驗其尿液呈安非他命及甲基安非他命陽性
    反應而查悉上情。因認被告均涉犯毒品危害防制條例第10條
    第2項之施用第二級毒品罪嫌等語。
二、按檢察官就簡易判決處刑之聲請，與起訴有同一之效力，法
    院於審理後認應為不受理之諭知者，應適用通常程序審判之
    ，刑事訴訟法第451條第3項、第451條之1第4項第3款、第45
    2條定有明文。
三、次按起訴之程序違背規定者，應諭知不受理之判決，並得不
    經言詞辯論為之，刑事訴訟法第303條第1款、第307條定有
    明文。此所稱起訴之程序違背規定，係指檢察官提起公訴之
    訴訟行為於程序上有違法律之規定而言。而提起公訴之訴訟
    行為是否於程序上有違法律規定，原則上，固是以起訴時所
    存在之事項及法律規定為判斷，惟檢察官起訴後始發生之情
    事變更事由，致法院不能為實體審理及判決，亦屬「起訴之
    程序違背規定」（最高法院109年度台上字第3826號判決意
    旨、最高法院刑事大法庭109年度台抗大字第1771號裁定意
    旨參照）。
四、又按施用第一、二級毒品為犯罪行為，毒品危害防制條例第
    10條設有處罰規定。故施用第一、二級毒品者，本應科以刑
    罰。惟基於刑事政策，對合於一定條件之施用者，則依同條
    例第20條之規定，施以觀察、勒戒及強制戒治之保安處分。
    又109年1月15日修正公布、同年7月15日施行之毒品危害防
    制條例第20條第3項規定，犯第10條之罪於觀察、勒戒或強
    制戒治執行完畢釋放後，3年後再犯第10條之罪者，適用本
    條前2項之規定。上開所謂「3年後再犯」，只要本次再犯（
    不論修正施行前、後）距最近1次觀察、勒戒或強制戒治執
    行完畢釋放，已逾3年者，即該當之，不因其間有無犯第10
    條之罪經起訴、判刑或執行而受影響。其理由略以：87年5
    月20日毒品危害防制條例公布施行後之刑事政策，對於施用
    毒品者，已揚棄純粹的犯罪觀，雖強調「除刑不除罪」之理
    念，認為施用毒品者具有「病患性犯人」之特質，惟囿於當
    時戒治及醫療體系均不完整、專業人員欠缺且戒毒知識尚有
    不足，社會大眾仍視施用毒品者為「犯人」而非「病患」，
    暨相關戒毒及事後之追蹤、輔導配套措施亦不完備，其刑事
    政策明顯將施用毒品者偏向「犯人」身分處理，導致監獄人
    滿為患，且施用毒品人口不減反增。為此，戒毒政策不得不
    改弦易轍，開始正視施用毒品者實屬「病患」之特質。先於
    97年新增毒品危害防制條例第24條附命完成戒癮治療緩起訴
    制度，確立「附命緩起訴」及「觀察、勒戒或強制戒治」雙
    軌治療模式。本次修正之毒品危害防制條例第20條第3項及
    第23條第2項，雖僅將原條文之再犯期間由「5年」改為「3
    年」，惟鑑於將施用毒品者監禁於監獄內，僅能短期間防止
    其接觸毒品，因慣用毒品產生之「心癮」根本無法根除，並
    慮及毒品條例施行多年累積之戒毒經驗及實效，暨逐步擴充
    之醫療、戒癮機構、專業人力、社區支援系統等資源，尤以
    本次毒品危害防制條例第24條修正，擴大檢察官對施用毒品
    者附條件緩起訴處分之範圍，使其能視個案具體情形給予適
    當多元社區處遇。本次修正後對於施用毒品者之思維，自應
    與時俱進，擺脫以往側重於「犯人」身分之處罰，著重其為
    「病患」之特質，並以「治療」疾病為出發點，重新評價前
    揭所謂「3年後再犯」之意義。又毒品戒除不易，須經長期
    且持續之治療，施用毒品者既被視為「病患性犯人」，最佳
    處遇方式即為治療。對於施用毒品者之治療方式，有機構外
    之處遇（如自行赴醫院戒癮、附命完成戒癮治療緩起訴處分
    等），或機構內之觀察、勒戒或強制戒治；至對施用毒品者
    科以刑罰，無非在運用刑罰之一般預防功能以嚇阻毒品之施
    用。監獄為執行場所而非戒癮專責機構，針對施用毒品者及
    其再犯之特性，法務部於106年12月5日頒訂之「科學實證之
    毒品犯處遇模式計畫」，目的即是積極引進地區醫療體系之
    協助，提供毒癮戒治，落實社區追蹤輔導及治療之銜接，俾
    修復創傷、預防再犯。惟刑罰因涉及人身自由之基本權，故
    於施用毒品初犯時皆以傳統之機構外或機構內處遇方式治療
    ，如再施用毒品時，始科以刑事責任。而當刑罰處遇仍不能
    有效幫助施用毒品者改善惡習時，即表示無法以此方式發揮
    治療效果，若繼續施以刑罰只具懲罰功能，不僅無法戒除毒
    癮，更漸趨與社區隔離，有礙其復歸社會。基於憲法應保障
    人民之生存權，及根據每個國民生存照顧需要提供基本給付
    之理念，為協助施用毒品者戒除毒癮復歸社會，對於經監獄
    監禁處遇後仍再犯之施用毒品者，更應恢復以機構內、外之
    治療協助其戒除毒癮。此即本次修正毒品危害防制條例第20
    條第3項關於施用毒品者所謂「3年後再犯」係何所指之立法
    真諦。除檢察官優先適用第24條命附條件緩起訴處分處遇（
    不論幾犯，亦無年限）外，對於施用毒品初犯者，應適用第
    20條第1項、第2項為機構內之觀察、勒戒或強制戒治；若於
    上開機構內處遇執行完畢釋放後，於「3年內再犯」者，依
    第23條第2項規定，應依法追訴；倘於「3年後再犯」自應再
    回歸到傳統醫療體系機構內重為觀察、勒戒或強制戒治之治
    療。是對於戒除毒癮不易者，唯有以機構內、外處遇及刑事
    制裁等方式交替運用，以期能控制或改善其至完全戒除毒癮
    。綜上，對於毒品危害防制條例第20條第3項及第23條第2項
    所謂「3年後（內）再犯」，自應跳脫以往窠臼，以「3年」
    為期，建立「定期治療」之模式。其規定中所謂「3年後再
    犯」，只要本次再犯（不論修正施行前、後）距最近1次觀
    察、勒戒或強制戒治執行完畢釋放，已逾3年者，即該當之
    ，不因其間有無犯第10條之罪經起訴、判刑或執行而受影響
    等旨。（最高法院刑事大法庭109年11月18日109年度台上大
    字第3826號裁定意旨、109年度台上字第3826號判決意旨參
    照）。
五、再按施用第一、二級毒品為犯罪行為，毒品危害防制條例第
    10條設有處罰規定，施用第一、二級毒品者，本應科以刑罰
    。惟毒品危害防制條例於87年修訂施行後，對於施用毒品者
    肯認具有「病患性犯人」之特質，基於刑事政策，對合於一
    定條件之施用者，依同條例第20條之規定，施以觀察、勒戒
    及強制戒治之保安處分，嗣於97年4月30日修正公布第24條
    ，同年10月30日施行後，對於犯施用第一、二級毒品罪者，
    進入司法程序之戒癮治療方式，係採取第20條第1項、第2項
    規定「觀察、勒戒或強制戒治」及第24條第1項所定「附命
    緩起訴」（即經檢察官依毒品危害防制條例第24條第1項所
    定「附命完成戒癮治療之緩起訴處分〈下稱「附命緩起訴〉」
    ）雙軌制。而依前述修正之同條例第20條第3項規定，犯第1
    0條之罪於觀察、勒戒或強制戒治執行完畢釋放後，3年後再
    犯者，適用同條第1、2項（即應先觀察勒戒或強制戒治）之
    規定，法條規定既以「觀察、勒戒或強制戒治執行完畢釋放
    」作為起算之基準時點，若觀察、勒戒等處遇尚未執行完畢
    ，即無從起算該「3年」期間。而過去實務雖以「附命緩起
    訴」後，5年內（新法修正為3年）再犯施用第一、二級毒品
    者，因事實上已接受等同「觀察、勒戒」處遇，依毒品危害
    防制條例第23條第2項之相同法理，逕行提起公訴，無重為
    觀察、勒戒必要（最高法院104年度第2次刑事庭會議）。但
    行為人雖經檢察官為「附命緩起訴」，若未完成戒癮治療，
    即難與已接受「觀察、勒戒或強制戒治『執行完畢』」之處遇
    等同視之。再者，被告施用第一級或第二級毒品罪，經裁定
    觀察、勒戒或強制戒治程序者，係以「觀察、勒戒或強制戒
    治」執行完畢釋放後，起算上開三年內再犯之期間，則被告
    係經「附命緩起訴」，依同一法理，應以經「附命緩起訴」
    並完成戒癮治療後，而非以「附命緩起訴」確定之日，起算
    該三年內再犯之期間（最高法院109年度台非字第76、77號
    判決意旨參照）。又按附命完成戒癮治療之緩起訴處分，係
    以「戒癮治療」為核心治療方式，並得取代觀察、勒戒等處
    遇，期能完全戒除被告之毒癮，則被告在戒癮治療完成前，
    仍難謂得與觀察、勒戒等處遇已執行完畢等同視之（最高法
    院刑事大法庭109年10月14日109年度台上大字第3536號裁定
    意旨暨提案裁定肯定說參照）。是以，毒品危害防制條例雖
    採「觀察、勒戒或強制戒治」、「附命完成戒癮治療之緩起
    訴處分」雙軌制，然如被告經「附戒癮治療命令緩起訴」，
    仍須於戒癮治療完成後後，方生事實上已接受等同「觀察、
    勒戒或強制戒治」執行完畢釋放之效力，而得依毒品危害防
    制條例第23條第2項規定之相同法理，提起公訴或聲請簡易
    判決處刑，反之，如被告並未完成戒癮治療，即不生事實上
    替代「觀察、勒戒及強制戒治」之效，倘行為人前未曾接受
    觀察、勒戒等處遇，即不得適用毒品危害防制條例第23條第
    2項規定之法理提起公訴，仍應適用修正後毒品條例第20條
    第1項規定辦理。
六、又本次毒品危害防制條例修正，乃強調「治療勝於處罰」、
    「醫療先於司法」之刑事政策，強化觀察、勒戒或強制戒治
    處分、命附條件緩起訴處遇措施與監禁刑罰間之交替運用，
    使之相輔相成，以助施用毒品者重生。而施用毒品者之成癮
    性、施用動機或生活環境各有不同，修正前就機構外處遇，
    僅有附命完成戒癮治療之單一模式，若不分個案情節、無論
    有否醫療必要，一律施以戒癮治療，顯然過於僵化而缺乏彈
    性，故除以往之「觀察、勒戒或強制戒治」及「附命完成戒
    癮治療緩起訴」雙軌制處遇外，更賦予檢察官得依個案情形
    ，以刑事訴訟法第253條之2第1項第4款至第6款或第8款規定
    ，給予施用毒品者繳納處分金、義務勞務、心理輔導或其他
    預防再犯措施為附條件之緩起訴處分，俾其能經由多元化之
    緩起訴處遇，有效並適當戒除毒癮而澈底擺脫毒品危害。從
    而，修法後既已賦予檢察官視個案不同而為觀察、勒戒或附
    條件緩起訴（含戒癮或毋庸戒癮之條件）之裁量，復涉施用
    毒品者人身自由之剝奪及受多元處遇之選擇，攸關其權益，
    故法院視個案情形，如認檢察官未及審酌被告有無不適合附
    命完成戒癮治療等緩起訴處分之情形，而逕予裁定觀察、勒
    戒，顯屬不利或有失公平者，自得認起訴之程序違背規定，
    且無從補正而為不受理之判決，俾由檢察官再行斟酌而為適
    法之裁量（最高法院刑事大法庭109年度台抗大字第1771號
    裁定意旨參照）。
七、經查：
  ㈠聲請簡易判決處刑意旨認本件被告李志忠係於109年6月1日9
    時許及同年6月30日17時許為本案施用第二級毒品甲基安非
    他命犯行，而於其行為後，毒品危害防制條例第20條第3項
    、第23條第2項及第35條之1規定，均於109年7月15日施行，
    於新法修正施行後尚在審判中，是依前開毒品危害防制條例
    第35條之1規定，本案應適用109年7月15日修正施行後之毒
    品危害防制條例規定處理，合先敘明。
  ㈡又被告前於102年間因施用毒品案件，經本院以102年度聲字
    第1647號裁定令入勒戒處所施以觀察、勒戒，嗣因認無繼續
    施用毒品之傾向，而於102年8月7日執行完畢釋放出所，並
    經臺灣臺南地方檢察署檢察官以102年度毒偵緝字第137號為
    不起訴處分等情，有臺灣高等法院被告前案紀錄表在卷可稽
    。另被告固曾於108年間因施用第二級毒品案件，經臺灣臺
    南地方檢察署檢察官以108年度毒偵字第482號為附命完成戒
    癮治療之緩起訴處分確定，緩起訴期間2年，自108年4月24
    日起至110年4月23日止。然被告於緩起訴期間內，因多次未
    按時至臺灣臺南地方檢察署採尿，且未完成醫院戒癮治療，
    經臺灣臺南地方檢察署檢察官以108年度撤緩字第666號撤銷
    緩起訴，並以109年度撤緩毒偵字第2號向本院聲請簡易判決
    處刑，嗣經本院以109年度簡字第303號判決判處有期徒刑3
    月確定等情，業有前揭緩起訴處分書、撤銷緩起訴處分書、
    臺灣高等法院被告前案紀錄表及本院110年6月7日公務電話
    紀錄各1件在卷可按；故因被告前案之附命緩起訴並未完成
    戒癮治療，此部分尚難認被告已接受等同於「觀察、勒戒或
    強制戒治」之戒癮治療執行完畢（最高法院109年度台非字
    第76、77號號判決意旨參照），而應再令被告入勒戒處所施
    以觀察、勒戒，且不因其間是否另犯施用毒品罪經起訴、判
    刑或執行而有不同。準此，本案聲請簡易判決處刑書所載被
    告施用毒品之時間，距被告前次觀察、勒戒執行完畢釋放出
    所之時點，顯已逾3年，揆諸前揭說明，是本案應依修正後
    之毒品危害防制條例第20條第3項、第24條等規定，由檢察
    官基於一次性之整體規劃而重啟處遇程序，視被告個案情形
    ，是否適合「觀察、勒戒或強制戒治」或給予「附命完成戒
    癮治療緩起訴處分」之機會，非得由檢察官逕予起訴。本案
    檢察官未及審酌，而就被告施用第二級毒品之犯行逕予聲請
    簡易判決處刑，自有起訴程序違背規定之情事，且無從補正
    ，揆諸前揭之說明，爰不經言詞辯論，逕為不受理判決之諭
    知。
八、據上論斷，應依刑事訴訟法第452條、第303條第1款、第307
    條，判決如主文。
本案經檢察官 郭文俐 聲請以簡易判決處刑。
中　　華　　民　　國　　110 　年　　6 　　月　　18　　日
　　　　　　　　　刑事第十六庭  法　官　蔡直青
以上正本證明與原本無異。
如不服本判決，應於收受本判決後20日內向本院提出上訴書狀，
並應敘述具體理由。其未敘述上訴理由者，應於上訴期間屆滿後
20日內向本院補提理由書狀（均須按他造當事人之人數附繕本）
「切勿逕送上級法院」。
　　　　　　　　　　　　　　　　書記官　鄭瓊琳
中　　華　　民　　國　　110 　年　　6 　　月　　18　　日